【裁判字號】    91,上易,703
【裁判日期】    920723
【裁判案由】    詐欺
【裁判全文】
臺灣高等法院臺中分院刑事判決                    九十一年度上易字第七三號
    上  訴  人  臺灣臺中地方法院檢察署檢察官
    被      告  戊○○
    選任辯護人  羅豐胤律師
                黃靖閔律師
右上訴人因被告詐欺案件，不服臺灣臺中地方法院九十一年度易字第一九四號中華民
國九十一年三月四日第一審判決（起訴案號：臺灣臺中地方法院檢察署八十九年度偵
字第九二九號），提起上訴，本院判決如左：
    主      文
上訴駁回。
    理      由
一、本件公訴人之公訴意旨略以：被告戊○○為庚○○之妹，竟與庚○○、己○○（
    均已經判決確定）共組「金光黨」詐騙集團，基於概括犯意，共同意圖為自己不
    法之所有，連續以三人或五人為一組，開車尋找智慮較為淺薄之老年人作為詐騙
    對象，並於覓妥對象鎖定目標後，即由成員中之一人假扮為智障痴呆者，另一人
    則假詞問路上前搭訕，再佯稱：該智障痴呆者很有錢，可與其比比看誰比較多錢
    ，就可以把智障者之錢贏回去云云，致使被害人王謝欽、丙○○信以為真，乃至
    郵局或金融機構將存款領出或交付渠等身上財物與被告戊○○等人，被告戊○○
    則趁機將被害人所交付之財物以事先備妥之麵條、盒裝牛奶、玩具紙鈔等物掉包
    ，再將詐得之財物朋分花用，其情形為：被告戊○○於民國（下同）八十七年八
    月二十八日上午九時許，在南投縣南投市○○路華南銀行附近，與庚○○、林杭
    鍾（已死亡）共同駕駛車號ＧＭ－二一一五號自小客車，以此手法向辛○○詐欺
    新臺幣（下同）四十二萬元；繼於八十七年十二月二日中午十二時許，在台中市
    南屯市場附近，與庚○○、己○○共同向丙○○詐取五十五萬元。嗣至八十八年
    二月十一日上午七時五十五分許，庚○○、己○○、林杭鍾、王明星及洪德忠等
    人以同樣方式向丁○○行騙時，為警當場查獲，並扣得行騙所用紙鈔十六疊。被
    告戊○○則於台灣台中地方法院另案開庭時，經該院法官提示照片命辛○○、丙○○指認而查獲，因認被告戊○○上開所為，涉犯刑法第三百三十九條第一項之
    詐欺取財罪嫌云云。
二、惟按犯罪事實應依證據認定之，無證據不得推定其犯罪事實；又不能證明被告犯
    罪者，即應諭知被告無罪之判決，此於刑事訴訟法第一百五十四條、及同法第三
    百零一條第一項分別定有明文。次按事實之認定，應憑證據，所謂證據，須適於
    為被告犯罪事實之證明者，始得採為斷罪資料，如未能發現相當證據，或證據不
    足以證明，自不能以推測或擬制之方法以為裁判基礎；又認定不利於被告之事實
    ，須依積極證據，苟積極證據不足為不利於被告事實之認定時，即應為有利於被
    告之認定，更不必有何有利之證據；另認定事實所憑之證據，雖不以直接證據為
    限，間接證據亦包括在內，然無論直接或間接證據，其為訴訟上之證明，須於通
    常一般之人均不致於有所懷疑，而得確信為真實之程度者，始得據為有罪之認定
    ，以上業經最高法院分別著有五十三年臺上字第二七五０號、三十年上字第八一
    六號、四十年臺上字第八六號、七十六年台上字第四九八六號判例可資參照。再
    認定犯罪事實應依證據，為刑事訴訟法所明定，故被告否認犯罪事實所持之辯解
    ，縱屬不能成立，仍非有積極證據足以證明其犯罪行為，不能遽為有罪之認定，
    此亦經最高法院著有三十年上字第一八三一號判例。又被害人之陳述如無瑕疵，
    且就其他方面調查又與事實相符，固足採為科刑之基礎，倘其陳述尚有瑕疵，則
    在究明之前，自難遽採為被告有罪之根據（最高法院六十一年台上字第三Ｏ九九
    號判例參照）；而告訴人之指訴，既係以使被告受刑事訴追為目的，則其陳述是
    否與事實相符，自仍應調查其他證據以資審認（最高法院五十三年台上字第一三
    ○○號判例參照）。從而，自不得以告訴人之指訴作為認定被告犯罪事實之主要
    證據，仍應調查其他必要之證據，以察與事實是否相符。
三、本件公訴人指訴被告戊○○涉犯上開連續詐欺取財之罪嫌，係以：共犯庚○○為
    被告戊○○之兄，其作案所用之前開自用小客車亦為被告戊○○所有，且庚○○
    、己○○、林杭鍾、洪德忠等人被檢察官提起公訴後，另案於八十八年八月二十
    四日在台灣台中地方法院第二法庭應訊時，被告戊○○當庭聲請為其兄庚○○交
    保，經被害人辛○○當庭指認被告戊○○為共犯，繼於八十八年九月十六日經原
    審法院在該院第十五法庭審理前揭案件時，經法官將被告戊○○之相片交予被害
    人丙○○指認時，被害人丙○○亦指認被告戊○○為共犯無誤等情，為其論據。
    惟訊據本案被告戊○○則堅決否認伊有公訴人所指訴之連續詐欺取財犯行，並辯
    稱：伊於八十六年九月二十五日至八十七年九月三十日在台中市「上榮事業有限
    公司」從事會計與行政工作，另自八十七年十月一日至八十九年九月二日在台中
    市「得川興業有限公司」從事會計與整體行政工作，在前開工作期間，伊一直在
    公司正常工作，在上開二次案發時間亦在公司上班，不可能外出參予金光黨詐騙
    集團，雖車牌號螞為ＧＭ－二一一五號之自小客車係伊之所有，但伊因上班地點
    在台中市○○路之市區，停車不易，故平常只騎乘機車上班，伊之兄長庚○○因
    而常向伊借車使用，伊亦不知庚○○會駕駛上開汽車犯罪等語。
四、經查：
（一）就本案被告戊○○確係自八十六年九月二十五日起至八十七年九月三十日止，
      在「上榮事業有限公司」任職擔任會計與行政工作，任職期間除國定假日、例
      休假日、及八十七年九月十二日起之每週六之外，其他時間均正常上班，有「
      上榮事業有限公司」所出具之書面證明一紙在卷可稽（八十八年度他字第二二
      八九號卷宗第十八頁）；另被告戊○○確係自八十七年十月一日起至八十八年
      九月二日止，在「得川興業有限公司」任職擔任會計主任與總體行政之工作，
      除國定假日、例休假日、特休假日（八十七年十一月二十二日至同月二十九日
      ）、及八十七年十月一日至八十八年六月十二日之每週六外，其他時間均正常
      上班，此亦有「得川興業有限公司」所出具之書面證明一紙附卷足憑（八十八
      年度他字第二二八九號卷宗第十七頁）。雖經本院向財政部台灣省中區國稅局
      台中市分局函查申稅資料結果，被告戊○○所申報其於八十六年度自「上榮事
      業有限公司」領取之所得僅有四萬四千五百元（見本院卷第四二頁），另八十
      七年度則查無申報資料（見本院卷第四一頁），且依據上開二間公司向財政部
      台灣省中區國稅局所申報之綜合所得稅給付清單，其中「上榮事業有限公司」
      所申報被告戊○○於八十七年度在該公司之所得為九萬二千零七十元，而「得
      川興業有限公司」並未申報被告戊○○於八十七年度在該公司有何所得（見本
      院卷宗第六四、七一頁）。惟經本院另向勞工保險局函查被告戊○○之投保資
      料，該局已於九十一年九月十九日以保承資字第一○二七五二九號函向本院覆
      稱：被告戊○○自八十六年十一月十一日至八十七年十月二十三日之投保單位
      為「上榮事業有限公司」，另自八十七年十一月二日至八十八年九月一日之投
      保單位為「得川興業有限公司」之情（見本院卷宗第一八四頁）。且就被告戊○○於本案發生之八十七年間，確曾領取上開二間公司撥付至其在萬通商業銀
      行台中分行所開設000－000－0000000－0號帳戶之每月薪資（
      薪轉），此亦有被告戊○○所提出之上開存摺影本、上榮事業有限公司與得川
      興業有限公司八十七年度員工薪資轉帳清單與明細表、員工薪資轉出證明影本
      等件在卷可稽（見本院卷宗第一三○至一六六頁）。復據擔任「上榮事業有限
      公司」與「得川興業有限公司」總經理職務之證人乙○○證稱：上開公司書面
      證明之內容屬實（見本院卷宗第二○九、二一○頁）。是本案被告戊○○上開
      申報稅捐縱有失實，此亦係有無逃漏稅捐之問題（此部分非屬本案訴追內容）
      ，其在本案發生之八十七年八月二十八日、及八十七年十二月二日，應有分別
      在「上榮事業有限公司」與「得川興業有限公司」任職，應堪認定。
（二）又被告戊○○在八十七年八月二十八日當日，確係正常上班乙節，業據其於原
      審法院審判時，當庭提出轉帳傳票五紙、請款單一紙為證。觀諸該轉帳傳票、
      請款單等資料之內容，可知上開四紙轉帳傳票及一紙請款單上日期記載為八十
      七年八月二十八日，製單欄並有被告戊○○之印文。雖告訴人辛○○之代理人
      蕭素春於原審法院質疑前開轉帳傳票、請款單等資料係被告戊○○事後製作，
      以求卸責，復於本院訊問時，再為此項質疑。惟經本院檢視上開四紙轉帳傳票
      ，其中三紙之銀行存款金額分別記載八萬二千九百七十元、九千四百元、八萬
      六千八百七十元，核與萬通商業銀行、戶名上榮事業有限公司存摺內八十七年
      八月二十八日登載之三筆存款金額相符；而另一紙轉帳傳票內之雜項費用併郵
      電費用合計金額五千六百四十二元，亦與上開一紙請款單雜項費用之金額相符
      。按銀行存摺之登載係由銀行電腦為之，被告戊○○自無從造假，轉帳傳票之
      記載既與存摺登載相符，即足見該轉帳傳票及請款單確係真實無誤。經原審法
      院傳訊證人乙○○，其亦證稱被告戊○○係其公司員工，被告戊○○庭呈之資
      料均係被告戊○○親自製作無誤（見原審卷宗第六八頁。足認前揭五紙轉帳傳
      票及一紙請款單係為真實之會計資料，且係被告於八十七年八月二十八日製作
      無訛。再證人即被告戊○○之男友張芳賓亦於原審證稱：八十七年八月二十八
      日剛好是農曆七夕，其有送花到被告戊○○之公司予被告戊○○，當天並送被
      告上班等語（見原審卷宗第六八頁）。雖告訴人丙○○當庭質疑張芳賓係被告
      戊○○之男朋友，所為之證言不實在。惟此究屬個人主觀認定，在別無確切反
      證之情形下，亦無法排除張芳賓所證屬實之可能。
（三）再，被告戊○○所提出之轉帳傳票及請款單另各有一張記載日期為八十七年十
      二月二日，其上亦有被告戊○○之印文。就此部分，證人乙○○證稱該會計資
      料為被告戊○○製作，其說明已如前述，且依據被告戊○○另於原審法院庭呈
      之得川集團財務部八十七年十一月份及十二月份薪資發放明細，上面均記載被
      告戊○○獲全勤獎金一千元。由此觀之，被告戊○○於八十七年十二月全月均
      正常上班，亦難置疑。告訴人辛○○之代理人蕭素春於原審法院雖質稱：帳冊
      可以事後再做，且被告戊○○去銀行之時間係在中午，與八十七年十二月二日
      十二時許丙○○遭詐騙之時間符合等語。惟經原審法院當庭訊問證人廖英君（
      即被告戊○○之同事），其亦結證稱：上班時間，只要不是假日，被告戊○○
      中午皆與其在一起，八十七年十二月二日被告戊○○剛回國，其等並未出去吃
      飯，係在公司看照片及吃泡麵等語（見原審卷宗第六八頁）。觀諸被告戊○○
      所提出護照簽證欄之記載，公元一九九八年十一月二十二日即八十七年十一月
      二十二日被告戊○○出境，公元一九九八年十一月二十九日即八十七年十一月
      二十九日被告戊○○入境，則八十七年十二月二日被告戊○○確係剛回國不久
      ，可見證人廖英君之證言難認必係虛妄。
（四）且本案告訴人辛○○被騙之日期為八十七年八月二十八日，另告訴人丙○○被
      騙之日期則為八十七年十二月二日，而告訴人辛○○於八十八年二月十二日警
      訊時，尚曾依據警方所提供之照片指認庚○○、林杭鐘二人係與共同被告己○○共同犯罪（八十八年度偵字第五二五一號偵卷第六一頁）。嗣在檢察官訊問
      並請其當面指認己○○是否涉案時，告訴人辛○○亦不敢確定與庚○○、林杭
      鐘共同犯罪之女子是否為己○○（同上偵卷九八頁），亦即當時其亦未排除己○○涉案之可能。依據上情，告訴人辛○○於八十八年八月二十四日在台灣台
      中地方法院第二法庭，見被告戊○○當庭為其兄庚○○聲請交保時，當庭指認
      被告戊○○為共犯，繼於八十八年九月十六日具狀指訴庚○○、林杭鐘、戊○○三人為共犯（告訴狀見八十八年度他字第二二九○號偵卷第一頁），又稱：
      「我第一次來法院就認出她，我已來法院三次，第一次在三月就認得」等語（
      八十八年度他字第二二八九號偵卷第十一頁），其指認是否可確信為真實無誤
      ，仍非無疑。另告訴人丙○○係於八十八年二月十三日警訊時，指證己○○涉
      案（八十八年度偵字第五二五一號偵卷第六九頁），復於八十八年三月二十一
      日檢察官偵訊時，指證己○○、庚○○及另一名年約二十歲之女子涉案（同上
      偵卷九八頁）。而當時同庭受訊之被害人劉秀琴（八十八年一月五日受騙）、
      林鄭梅（八十七年十一月二十五日受騙）雖亦分別指述對其等行騙之人為：
      「己○○、林杭鐘、及另一位女孩子」、「己○○、林杭鐘、及另一位女孩子
      約二十幾歲身材瘦小，約一六○公分左右」（同上偵卷九八頁）。惟於原審法
      院另案審理時，經原審法院請被害人劉秀琴、林鄭梅當庭指認被告戊○○結
      果，其等二人仍無法確認被告戊○○有向其等二人行騙（見原審法院八十八年
      度訴字第一三五五號刑案卷宗第六六頁），且被害人林鄭梅所述上開女子「
      身材瘦小，約一六○公分左右」之身材特徵，亦與被告戊○○之身材特徵不符
  （依據八十八年度偵字第五二五一號偵查卷宗第一三○頁照片所示，被告戊○○之身高應在一百六十五公分至一百七十公分之間），足證與己○○、林杭鐘
      等人共同行騙之女子，仍另有其他女子。而告訴人丙○○嗣雖於八十八年九月
      十六日在原審法院開庭訊問時，依據法官所提示被告戊○○之上開照片，指認
      被告戊○○涉案（見原審法院刑案八十八年度訴字第一三五五號刑案卷宗第八
      五頁），惟告訴人丙○○於八十八年三月二十一日在檢察官偵訊時，指稱共犯
      當時係約二十多歲乙節（詳見八十八年度偵字第五二五一號偵查卷第九十八頁
      背面），與被告戊○○當時之年紀已接近三十歲，尚有差距。且上開照片主要
      係拍攝頭、頸部，並非全身照片，照片旁邊並書寫「ＧＭ－２１１５號車主戊○○，與庚○○是兄妹」等字，依據上情，告訴人丙○○有無可能因受上開文
      字記載之影響，即指認被告戊○○涉案，尚非無疑。況原審法官所提示上開偵
      查卷宗，除有被告戊○○之上開照片外，其餘亦僅有邱豐爽（ＯＦ－７９９８
      號車主）之半身照片一張可供指認，此與提供多數照片供被害人指認之情形尚
      非相同，其指認之正確性與可信度自屬有別。參酌上情，本案告訴人丙○○之
      指認是否可確信為真實無誤，亦非可以遽認。
五、綜上所述，本案告訴人辛○○、丙○○就其等被騙之指訴，雖據提出提款資料為
    憑，惟其等二人就被告戊○○涉案共同犯罪之指訴，仍非無瑕疵可指。本案告訴
    人辛○○、丙○○二人就被告戊○○共同犯罪之指訴，既有上開瑕疵，此外亦無
    確切之證據足以證明被告戊○○犯罪，復經本院囑請法務部調查局實施測謊結果
    ，就被告戊○○所稱：「其未曾參與金光黨詐騙金錢」、「案發時其未扮演瘋女
    詐騙被害人金錢」、「其未與其兄於案發地點詐騙被害人金錢」等情，經測試亦
    無情緒波動反應，研判並未說謊，此亦有法務部調查局九十二年五月三十日調科
    參字第○九二○○一七一七一○號測謊報告書一紙在卷足憑（見本院卷宗第二七
    七頁），益證被告戊○○辯稱並未犯罪，應可採信。
六、原審判決以被告戊○○之犯罪既屬不能證明，乃依據刑事訴訟法第三百零一條第
    一項之規定，為被告戊○○無罪之判決，自無不合。公訴人雖依據告訴人辛○○
    、丙○○之請求，以：被告戊○○之不在場證明未於偵查中提出，其書證之真實
    性可疑，有嗣後製作之可能，不具可信度，且前開證人之證詞亦有勾串可能，亦
    非可遽信，且告訴人辛○○於早上九時被騙，無礙被告戊○○於當天中午出現台
    中市，另告訴人丙○○係於台中市南屯市場被騙，與被告上班地點之距離多遠，
    原審判決亦未斟酌，即遽認被告戊○○不可能向告訴人丙○○行騙，論理殊有未
    當等情詞，提起上訴。惟認定犯罪事實應依證據，為刑事訴訟法所明定，故被告
    否認犯罪事實所持之辯解，縱屬不能成立，仍非有積極證據足以證明其犯罪行為
    ，不能遽為有罪之認定，其說明已有如前述。本案既除告訴人之上開指訴外，別
    無其他積極證據足以證明被告戊○○有公訴人所指訴之犯罪行為，則依據上開說
    明，自無從為被告戊○○有罪之判決。公訴人以前開情詞提起上訴，指謫原審判
    決被告無罪不當，請求本院將原審判決撤銷，改判被告戊○○有罪，其上訴核無
    理由，應予駁回。
七、據上論斷，應依刑事訴訟法第三百六十八條，判決如主文。
本案經檢察官甲○○到庭執行職務。
中      華      民      國      九十二   年       七      月   二十三   日
                                  臺灣高等法院臺中分院刑事第三庭
                                        審判長法  官  陳  朱  貴
                                              法  官  胡  忠  文
                                              法  官  廖  柏  基
右正本證明與原本無異。
不得上訴。
                                              書記官  詹  錫  朋
中      華      民      國      九十二   年       七      月   二十三   日
                                                                        Ｉ


司法院資訊處製作；財團法人民間司法改革基金會備份。
